臺灣高等法院高雄分院刑事判決　　　　　九十三年度上訴字第三八一號
　　上　訴　人
　　即　被　告　乙○○
　　上　訴　人
　　即　被　告　丙○○
　　共　　　同
　　選任辯護人　林樹根律師
　　　　　　　　邱麗妃律師
　　　　　　　　莊雯琇律師
右上訴人等因搶奪等案件，不服臺灣高雄地方法院九十二年度訴字第二三八一號中華
民國九十三年四月五日第一審判決（起訴案號：臺灣高雄地方法院檢察署九十二年度
偵字第一八八五六號），提起上訴，本院判決如左：
      主      文
上訴駁回。
      事      實
一、丙○○、乙○○與姓名不詳之成年男子，共同意圖為自己不法之所有，並基於竊
    盜之犯意聯絡，三人結夥於民國八十九年六月二十一日上午十一時五分許，由丙○○駕駛乙○○之女友張淑蓉所有之車號ＹＮ─四五五０號自用小客車，至高雄
    縣大樹鄉佛光山停車場，將車停在甲○○（原名李芳蘭）所停放車號ＷＩ─八九
    七一號自用小客車右側車旁，趁甲○○參加友人公祭不在車內之際，由該不詳姓
    名男子下車，打開甲○○之小客車右前座車門，竊取甲○○置於車內之皮包一只
    （內有現金新台幣【以下同】三萬一千元及證件、金融卡等財物），丙○○、乙○○則分別坐於車號ＹＮ─四五五０號自用小客車駕駛座、後右座，並將駕駛座
    車窗搖下把風接應，該不詳姓名男子得手後，將竊得之皮包挾在左腋下準備上車
    離去之際，適為甲○○返回發現而與該名男子拉扯該皮包，該名男子即單獨基於
    防護贓物之犯意，以強暴之方式，用力與甲○○拉扯皮包，並抓傷甲○○之右手
    掌背面，最後甲○○不敵，該名男子終將皮包取走，並由坐在車內後座之乙○○
    打開ＹＮ─四五五０號小客車左後車門，讓該名男子上車後，由丙○○倒車甩開
    甲○○後，載離現場逃逸，經甲○○記下車號報警循線查獲。
二、案經高雄縣政府警察局仁武分局報請臺灣高雄地方法院檢察署檢察官偵查起訴。
    理  由
一、訊之上訴人即被告乙○○、丙○○均矢口否認有前開竊盜犯行，被告乙○○辯稱
    ：當時伊未在佛光山停車場，伊在長庚醫院照顧母親云云；被告丙○○辯稱：伊
    不在場，被害人甲○○指認不實云云。
二、查被告乙○○、丙○○二人於右揭時、地，夥同另一姓名不詳之成年男子，共乘
    由丙○○駕駛，乙○○女友張淑蓉所有之車號ＹＮ─四五五○號小客車，停靠在
    被害人甲○○所有小客車旁，由該不詳姓名男子下車竊得甲○○置於車內之皮包
    ，被告乙○○、丙○○則在ＹＮ─四五五○號小客車上把風、接應，甲○○自佛
    光山下來至停車場發現其皮包遭竊後，為防護其皮包，與下手竊取皮包之男子拉
    扯數分鐘後，因不敵而由該男子取走皮包，乙○○隨即打開ＹＮ─四五五○號小
    客車後車門，讓該男子上車，甲○○以手扳住車窗，丙○○倒車甩開甲○○後，
    三人一同駕車逃逸等事實，業據被害人甲○○於檢察官偵查中、原審及本院指訴
    明確（偵卷第五、六頁，原審九十三年三月二十二日審判筆錄、本院九十三年五
    月十二日訊問筆錄、九十三年六月十七日審判筆錄），甲○○並於檢察官偵查中
    、原審及本院當場指認駕駛小客車之人係丙○○，在後座開門接應者係乙○○無
    訛。又本件係甲○○遭該小客車甩開後，適逢其他同至佛光山參加公祭之朋友抵
    達停車場，見狀，催促及協助甲○○將ＹＮ─四五五○號之車號記下後報警，經
    警循線查獲乙○○、丙○○，亦據甲○○於偵查中及原審審理中結證明確，雖甲○○就其記下ＹＮ─四五五○號小客車車號一事，於偵查中證稱：當時我拉著車
    窗，其他參加公祭的人也下來，他們都有看到，是他們幫我記下車號等語（偵卷
    第六頁），而於原審審理中結證：朋友公祭下來告訴我趕快記車牌號碼，我有記
    ，朋友也有記等語（原審九十三年三月二十二日審判筆錄），然甲○○於遭竊後
    ，復與該下手行竊之男子拉扯，於該男子上車後，猶以手抓住車窗，試圖阻該小
    客車離去，嗣該小客車以倒車方式逃離，甲○○近距離接觸，時值正午視線良好
    ，且小客車倒車速度不快應有目睹該小客車之車號，並經友人之協助而記下車號
    ，況甲○○於八十九年六月二十一日警詢時即明確指訴竊取其皮包之人係共乘一
    部福特牌、銀色、ＹＮ─四五五○號小客車離去，並於八十九年八月四日警詢中
    當場指認ＹＮ─四五五○號小客車之車號、廠牌、顏色及樣式皆與其遭竊當時所
    見之小客車相符，於檢察官偵訊時亦依據卷附之小客車之照片，指認係ＹＮ─四
    五五○號小客車無訛，而ＹＮ─四五五○號小客車確係福特牌、銀色，亦有車籍
    作業系統─查詢認可資料一份及相片二張附警卷可按，甲○○就該小客車之指認
    ，應無瑕疵，堪以認定。辯護人於原審審理中雖抗辯甲○○於警詢中之證述無證
    據能力。惟按被告以外之人於偵查中向檢察官所為之陳述，除顯有不可信之情況
    者外，得為證據；被告以外之人於檢察事務官、司法警察官或司法警察調查中所
    為之陳述，與審判中不符時，其先前之陳述具有較可信之特別情況，且為證明犯
    罪事實存否所必要者，得為證據，刑事訴訟法第一百五十九條之一第一項、第一
    百五十九條之二分別定有明文。甲○○於檢察官偵訊時已結證：失竊之情形在警
    詢中都已講清楚等語，而甲○○於偵、審中並未就ＹＮ─四五五○號小客車之顏
    色、廠牌、樣式為陳述，並無與審判中不符情形，其先前於警詢中就該小客車特
    徵之陳述，記憶猶新，具有較可信之特別情況，且為證明犯罪事實存否所必要者
    ，依刑事訴訟法第一百五十九條之二之規定，自得為證據。次查，ＹＮ─四五五
    ○號小客車係證人即乙○○之女友張淑蓉所有，自八十九年五月間起大多由乙○○使用，亦據張淑蓉於偵查中結證明確（偵卷第六頁反面），參以被告丙○○於
    警詢中陳稱：我與乙○○出去時，我曾使用該ＹＮ─四五五○號小客車載乙○○
    等語（八十九年八月四日警詢筆錄），及被告乙○○於偵查中亦陳稱：八十九年
    五月份，我包下一個工程，ＹＮ─四五五○號小客車都是我在使用，偶爾張淑蓉
    用一下車子等語（偵卷第七頁），該小客車於案發時間，由乙○○使用，丙○○
    並曾駕駛該小客車等情，亦堪認定。雖被告二人均辯稱：案發時未在場，亦未駕
    駛該小客車云云，惟查，車號ＹＮ─四五五○號小客車自八十九年五月間起即由
    乙○○使用，丙○○亦曾駕駛該小客車載乙○○外出，已如前述，而甲○○於偵
    查中、原審及本院均當場指認係丙○○駕車，乙○○在後座開門接應該不詳姓名
    成年男子，並指認當時竊取其皮包之人係搭乘ＹＮ─四五五○號小客車逃逸，就
    該小客車之廠牌、顏色、樣式之指認亦與該小客車相符，而該小客車斯時正由乙○○使用，被告二人於警詢及偵、審中，復無法提出證據以供查明使用該小客車
    之人是否另有其人。又乙○○於原審審理中辯稱：當時伊母親因結腸癌住院治療
    ，經常往返長庚醫院云云，然乙○○於警詢及檢察官偵訊中均陳稱：八十九年五
    月間在高雄縣仁武鄉有工程進行等語，未提及當時有往返長庚醫院一節，乙○○
    於警詢及偵查中，距案發時間分別係二個月、四個月，記憶較清晰，既未提及其
    母親在長庚醫院住院、治療，況乙○○之母親係八十九年七月二十五日住院、八
    月二日接受腸切除手術、八月十日出院之事實，亦有其提出之診斷證明書、戶口
    名簿影本各一份在審卷可按，是乙○○辯稱：案發當時在醫院照顧其母親云云，
    亦與事實不符，自無可採。另甲○○固於警詢、偵訊中指訴與其拉扯皮包之人係
    余立（業據檢察官為不起訴處分確定），而余立於八十九年六月十一日搭機出境
    ，至同年七月二十一日始返國，有八十九年度偵字第二三一五一號不起訴處分書
    在卷可按，惟甲○○係依據警員提供之余立檔案照片而指認余立，並非指認其本
    人，且甲○○於警詢中亦稱：與我拉扯的男子髮型類似平頭等語，而上開余立檔
    案照片係長髮，甲○○非無因髮型之變化而誤認余立為與其拉扯皮包之人，況甲○○並未當面指認余立本人，自難以甲○○依據照片誤指余立係竊取皮包之人，
    即認甲○○之指認被告二人亦屬不實。綜上所述，甲○○依據所記下之車號及所
    指認之乙○○、丙○○二人，於案發時間，確有使用ＹＮ─四五五○號小客車，
    而其指訴該小客車之顏色、廠牌、樣式亦與乙○○所使用之ＹＮ─四五五○號小
    客車相符，甲○○之證述，堪認與事實相符，自可採為認定被告等犯罪之證據。
三、證人即高雄縣警察局仁武分局溪埔派出所警員楊錫彰於本院審理時結證：本件不
    是我承辦的，但是我受理的案子，我的印象是被害人打電話到我們派出所去報案
    時，當時我是備勤，她報案的地點是說在佛光山停車場，然後我們就過去查看現
    場，再把被害人帶回派出所製作筆錄，後來把案件移到仁武分局刑事組去偵辦等
    語（見本院九十三年六月十七日審判筆錄）。證人甲○○於本院審理時結證：我
    有去兩個派出所報案，一個是溪埔，一個是仁武派出所，我有打電話去警察局，
    他們有來現場，然後我們再去警察局作筆錄。我當時有跟警察說歹徒的車牌號碼
    ，警察就跟我說到警察局去製作筆錄。車牌號碼是我自己有記，我的朋友也有幫
    我記，當時我沒有筆我是向他們借筆記在手上。我去警察局時，我有跟警察說乙○○他眼睛很大，臉很瘦，我在兩個派出所都有說。警察有拿口卡給我認，所以
    我那時記憶還蠻深刻的。余立當時跟我正面拉扯時，他是平頭，但是在警察局警
    察拿口卡給我指認，他照片上頭髮是長長的，但是他的臉形沒有變，他有戴眼鏡
    。警察是拿一本口卡出來，然後一張、一張的翻給我指認，我就是這樣指認出他
    們三人的。警察在仁武分局時並無告訴我被告以前有犯過案，但我有聽到一個警
    察跟我說在佛光山停車場有發生過人家的車子被撬開而東西被拿走有去報案的事
    情，但是沒有跟我說被告曾犯過這樣的案子。在仁武分局時，我是把車號、型號
    、顏色等資料提供給警察的，他們才去查車主的，他們並沒有拿資料給我看。
    是事後警察後來查出來車主是一個女的，他們問我認不認識，我說我不認識，警
    察問我有無記錯，我說我沒有記錯，確實那車牌號碼是沒有錯的，後來他們去查
    了近二個月，有找到被告二人，並帶他們去仁武派出所，有通知我過去指認，我
    從玻璃後面指認，我說是他們二人，警察才跟我說車主是被告二人中其中一人的
    女友，我才知道的。他們通知我去派出所指認的是乙○○、丙○○。但沒有看到
    余立本人，余立是依據口卡指認的，為何當時余立不在國內，我也不知道等語（
    見同上筆錄）。另證人即高雄縣警察局仁武分局刑事組偵查員邱專望於本院審理
    時結證：我們是根據被害人提出之車牌號碼去查車主，到車主的地址去查，但都
    找不到人，我們就去電腦犯罪資料庫查車主張淑蓉的前科資料，發現她在八十八
    年六龜有竊盜前科，並發現她的關係人就有被告乙○○、丙○○、余立三人，就
    拿此三人的口卡讓甲○○指認。但因這是單一指認的案子，我們怕有瑕疵，我們
    不敢直接就拿此三人的口卡給甲○○指認，我們才摻雜一些其他竊盜前科人的口
    卡給甲○○指認，而甲○○一下子就認到了，因為那是當天早上發生強盜，下午
    我們就找到資料，所以指認口卡是在案發當天，被害人的記憶比較清晰。被害人
    是很明確的指認，口卡是我們從電腦列印出來的，被害人指認，承辦人員未作任
    何的暗示。被告二人到案後有叫被害人來指認，被害人的指認非常明確。對於余
    立部分後來經檢察官查證余立在案發當時他並未在國內，我們也沒有辦法，當時
    我們也有一直在找余立，但都沒有找到。被害人在六月二十一日報案後，我們在
    六月二十二日就有去找他們，且之前就有發通知書給車主，但是都沒有找到被告
    三人，一直到八月四日才找到被告丙○○、乙○○等語（見同上筆錄）。以上證
    人甲○○、楊錫彰、邱專望三人經本院予以隔離訊問，並經檢察官及辯護人交互
    詰問，其等對於案發後報案之過程及破案之經過情形之證述大致相符，是其等之
    證詞自得採為認定被告等犯罪之證據。綜上所述，被告等所辯各情，無非卸責之
    詞，不足採信。本件事證明確，被告等之犯行，均堪認定。
四、被告乙○○、丙○○與該不詳姓名之成年男子結夥竊取甲○○車內之財物，核被
    告乙○○、丙○○二人所為，係犯刑法第三百二十一條第一項第四款之結夥三人
    以上竊盜罪。被告乙○○、丙○○與該不詳姓名之男子間，就上開竊盜犯行有犯
    意聯絡及行為分擔，均為共同正犯。公訴意旨雖認被告二人係犯刑法第三百二十
    六條第一項之加重搶奪罪云云，惟本院認被告二人僅就竊盜犯行，與該不詳姓名
    之男子間有犯意聯絡及行為分擔，就該男子因防護贓物而施強暴之行為，並無犯
    意聯絡及行為分擔，而不構成加重搶奪或準強盜罪（詳後述），惟起訴之犯罪事
    實，已述及之被告二人右揭竊盜犯行，且本院認係犯罪事實之減縮，應逕依刑法
    第三百二十一條第一項第四款之結夥三人以上竊盜論處，而無須變更起訴法條，
    併此敘明。原審因而適用刑法第二十八條、第三百二十一條第一項第四款之規定
    ，並審酌被告二人正值壯年，不知自食其力，竟以結夥三人竊盜之手法獲取不法
    財物，犯罪之情節非輕，所竊取財物之價值，及被告二人於竊盜犯行分別擔任接
    應、把風之角色，犯後未坦承犯行等一切情狀，分別量處有期徒刑七月，以資懲
    儆。經核原判決認事用法並無不合，量刑亦屬適度，被告等上訴意旨，仍各執前
    詞，否認犯罪，指摘原判決不當，為無理由，應予駁回。
五、公訴意旨另以：前開不詳姓名之男子於竊取甲○○之皮包得手後，甲○○返回其
    車旁發現而與該男子拉扯皮包，該男子即變更竊盜之犯意為搶奪之犯意，用力將
    該皮包搶走，被告乙○○、丙○○亦與該男子基於搶奪之犯意聯絡，由乙○○打
    開ＹＮ─四五五０號小客車左後車門，讓該男子上車後，由丙○○駕車載離現場
    逃逸，因認被告二人尚涉犯刑法第三百二十六條第一項加重搶奪罪嫌。經查，被
    告二人固與該不詳姓名之男子共同基於竊盜之犯意，推由該男子下手竊取甲○○
    車內之皮包，由被告二人擔任接應、把風之行為，已如前述，嗣甲○○返回發現
    皮包遭該男子竊取而與其拉扯，該名男子復以強暴之方式，用力與甲○○拉扯皮
    包，並抓傷甲○○之右手掌背面，因甲○○不敵，由該名男子將皮包取走，並由
    坐在車內後座之乙○○打開ＹＮ─四五五０號小客車左後車門，讓該男子上車後
    ，由丙○○駕車載離現場逃逸等情，業據甲○○於偵、審中結證明確，惟查，甲○○發現其皮包遭竊時，該皮包已在該男子管領力之範圍，其與甲○○用力拉扯
    皮包，並抓傷甲○○之右手掌之行為係防護贓物而當場施強暴之行為，與搶奪罪
    之構成要件不符，不構成搶奪罪，公訴人認係搶奪罪，已有未洽（最高法院四十
    三年台非字第四八號判例參照）。又竊盜因防護贓物、脫免逮捕或湮滅罪證，而
    當場實施強暴、脅迫論以強盜之規定，自以實施強暴、脅迫之人為限，其他竊盜
    共犯對於行強如無犯意之聯絡者，不容概以強盜論擬（最高法院二十三年上字第
    二三一六號判例參照）。被告二人與前開不詳姓名之男子一同駕車前往前開地點
    ，目的係竊取停車場其他車輛內之財物，該不詳姓名男子竊取甲○○之皮包得手
    後，適甲○○返回而與之拉扯皮包，事出突然，該男子顯係臨時起意，並單獨基
    於防護贓物之意思，當場對甲○○施以強暴，被告二人顯無法於事前預知，且於
    該男子實施強暴行為時，被告二人均在車上，未下車共同實施，被告二人就該男
    子以強暴方式防護贓物之犯行，自無犯意聯絡及行為分擔可言，此外，復查無其
    他證據足認被告二人有此部分之犯行，就搶奪或準強盜之犯行原應為無罪之諭知
    ，惟公訴意旨認此部分犯行為犯罪事實之一部分，基於審判不可分之法理，爰不
    另為無罪之諭知，併此明。
據上論結，應依刑事訴訟法第三百六十八條，判決如主文。
本案經檢察官林應華到庭執行職務。
中    華    民    國     九十三     年       六       月       三十     日
                              臺灣高等法院高雄分院刑事第三庭
                                  審判長法官  周賢銳
                                        法官  黃建榮
                                        法官  謝宏宗
右正本證明與原本無異。
檢察官如不服本判決應於收受本判決後十日內向本院提出上訴書狀，其未述上訴理
由者，並得於提起上訴後十日內向本院補提理由書狀（均須按他造當事人之人數附繕
本)「切勿逕送上級法院」。
被告不得上訴。
                                      書記官  賴梅琴
中    華    民    國     九十三     年       七       月       一       日
附錄：本判決論罪科刑法條：
刑法第三百二十一條第一項第四款
犯竊盜罪而有左列情形之一者，處六月以上五年以下有期徒刑：
四、結夥三人以上而犯之者。
                                                             Ａ
